【裁判字號】    97,訴,79
【裁判日期】    980324
【裁判案由】    塗銷土地所有權移轉登記等
【裁判全文】
臺灣苗栗地方法院民事判決                97年度訴字第79號
原      告  台灣中小企業銀行股份有限公司
法定代理人  蘇金豐
訴訟代理人  庚○○
            辛○○
被      告  戊○○
                      號
            壬○○
            己○○○
            甲○○
            癸○○○
            丙○○
                      號
            丁○○
                      號
            乙○○
共      同
訴訟代理人  尤榮福律師
上列當事人間請求塗銷土地所有權移轉登記等事件，本院於民國
98年3月5日言詞辯論終結，判決如下：
    主  文
被告戊○○與被告壬○○於民國九十六年一月三十日就如附表所
示不動產所為之贈與及所有權移轉行為應予撤銷。
被告壬○○、己○○○就如附表所示不動產於民國九十六年四月
二十三日向苗栗地政事務所所為之信託移轉登記（九六年苗地資
字第○三二四八○號及九六年苗地資字第○三二四七○號）應予
塗銷，並回復原狀登記於被告戊○○名下。
被告己○○○就如附表所示不動產於民國九十六年四月十一日向
苗栗地政事務所所為之抵押權登記（九六年苗地資字第○二八九
○○號）應予塗銷。
確認被告壬○○與被告丙○○、丁○○、乙○○間就如附表所示
不動產，於民國九十六年四月十一日，以苗栗地政事務所收件字
號苗地資字第○二八九○○號收件、所設定權利價值新台幣壹仟
貳佰萬元、存續期間不定期限之抵押權設定契約不成立。
被告丙○○、丁○○、乙○○應將前項抵押權設定登記予以塗銷
。
確認被告壬○○與甲○○間就如附表所示不動產，於民國九十六
年四月十一日，以苗栗地政事務所收件字號苗地資字第○二八九
○○收件、所設定權利價值新台幣壹仟貳佰萬元、存續期間不定
期限之抵押權所擔保之債權不存在。
被告甲○○應將前項抵押權設定登記予以塗銷。
原告其餘之訴駁回。
訴訟費用由被告負擔十分之九，餘由原告負擔。
    事實及理由
壹、程序事項
一、按確認法律關係之訴，非原告有即受確認判決之法律上利益
    者，不得提起之；民事訴訟法第247條第1項定有明文。所謂
    即受確認判決之法律上利益．係指因法律關係之存否不明確
    ，致原告在私法上之地位有受侵害之危險，而此項危險得以
    對於被告之確認判決除去之者而言，故確認法律關係成立或
    為不成立之訴，苟具備前開要件，即得謂有即受確認判決之
    法律上利益，縱其所求確認者為他人間之法律關係，亦非不
    得提起（最高法院著有42年度台上字第1030號判例足資參照
    ）。原告主張其對被告戊○○有債權，因被告癸○○○、丙○○、丁○○、乙○○等人並無設定抵押權之意思，而被告
    甲○○亦因清償致所擔保之債權消滅，惟渠等仍於系爭不動
    產上設有抵押權，使原告債權無法實現，侵害其權益，且為
    被告所否認，則上開被告癸○○○等5 人間就系爭抵押權所
    擔保之債權是否不存在，自足以影響原告之法律上地位，而
    上開不安之狀態，非不得以本件確認判決將之除去，揆諸前
    揭規定及說明，原告提起本件訴訟，應有確認利益，先予敘
    明。
二、原告起訴主張先位、備位聲明，嗣於97年10月6 日具狀變更
    為：(一)先位聲明：(1)被告戊○○與被告壬○○間就坐落苗栗
    市○○段1416-2地號、苗栗市○○段895-1 地號及其上7466
    建號之不動產贈與行為及所有權移轉行為應予撤銷。(2)被告
    壬○○、己○○○就系爭不動產分別於民國96年1 月30日及
    96年4 月23日向苗栗縣苗栗地政事務所，以夫妻贈與、信託
    移轉所有權登記（096 年苗地資字第010000號、096 苗地資
    字第032480號）應予塗銷，並回復原狀登記於被告戊○○名
    下。(3)被告己○○○應塗銷系爭不動產於96年4 月11日09 6
    年苗地資字第028900號之抵押權設定登記。(4)確認被告壬○○與被告癸○○○、丙○○、丁○○、乙○○間就系爭不動
    產設定之抵押權設定契約不存在；被告癸○○○、丙○○、
    丁○○、乙○○應塗銷系爭不動產抵押權於96年4 月11日09
    6 年苗地資字第028900號之抵押權設定登記。(5)確認被告壬○○與被告甲○○就系爭不動產設定之抵押權所擔保之債權
    不存在；被告甲○○應塗銷系爭不動產於96年4 月11日096
    年苗地資字第028900號之抵押權設定登記。(二)備位聲明：(1)
    被告戊○○與被告壬○○間就坐落苗栗市○○段1416-2地號
    、苗栗市○○段895-1 地號及其上7466建號之不動產贈與行
    為及所有權移轉行為應予撤銷。(2)被告壬○○、己○○○就
    系爭不動產分別於民國96年1 月30日及96年4 月23日向苗栗
    縣苗栗地政事務所，以夫妻贈與、信託移轉所有權登記（09
    6 年苗地資字第010000號、096 苗地資字第032480號）應予
    塗銷，並回復原狀登記於被告戊○○名下。(3)被告己○○○
    、癸○○○、甲○○、丙○○、丁○○、乙○○應塗銷系爭
    不動產於96年4 月11日096 年苗地資字第028900號之抵押權
    設定登記（卷第207 至208 頁）。按所謂訴之預備合併，係
    指原告預防其提起之此一訴訟無理由，而同時提起不能並存
    之他訴，以備先位之訴無理由時，可就後位之訴獲得有理由
    之判決之訴之合併而言（最高法院64年台上字第82號判例參
    照）。是預備之合併，須以原告所主張之數項法律關係不能
    併存為其要件。惟觀之原告97年10月6 日書狀所載，其先位
    、備位聲明之第1 、2 項聲明均相同，且請求權基礎亦同一
    ，二者間顯無排斥關係，亦非不能併存，揆諸前揭說明，原
    告主張之備位聲明，容有未洽，本院自無審酌之必要。合先
    敘明。
貳、實體事項
一、原告方面
（一）起訴主張：訴外人永采染整有限公司（下稱永采公司）於
      民國95年12月22日邀同訴外人陳遠聖、陳遠文及被告戊○○為連帶保證人，向原告借款新台幣（下同）1,000 萬元
      （下稱系爭債權債務），並約定按月攤還本息，倘未依約
      繳納，即喪失期限利益，全部債務視為到期。詎訴外人永
      采公司於96年1 月25日即未依繳納，尚有9,849,249 元未
      清償。被告戊○○為規避原告之求償，竟於96年1 月30日
      將其名下坐落苗栗縣苗栗市○○段第1416-2地號、苗栗段
      第89 5-1地號及其上同段第7466建號等3 筆不動產（下稱
      系爭不動產）贈與其妻即被告壬○○，並辦理所有權移轉
      登記完畢。嗣被告壬○○先於96年3 月24日就系爭不動產
      與被告己○○○訂立信託契約，並於同年4 月23日辦理所
      有權信託移轉登記，再於96年4 月11日將系爭不動產設定
      擔保債權額為1,200 萬元之抵押權予被告己○○○、甲○○、癸○○○、丙○○、丁○○、乙○○等6 人。惟：(1)
      被告己○○○（被告戊○○之母）曾於96年3 月20日委託
      訴外人蔡坤松，與原告洽談代替被告戊○○清償借款之事
      宜，可知被告己○○○明知被告戊○○對原告負有債務，
      而仍於96年3 月24日同意受讓系爭不動產，係惡意之轉得
      人。(2)被告甲○○曾於96年3 月22日代被告戊○○向地政
      機關申請抵押權登記，即將被告戊○○名下原告設有第2
      順位之其他不動產，再設定第3 順位抵押權予被告己○○○，且被告壬○○及己○○○間之信託移轉登記亦由其所
      代辦，顯見其於96年4 月11日辦理系爭不動產之抵押權登
      記時已知悉原告與被告戊○○間具有債權債務關係。縱使
      被告壬○○與甲○○間之債權債務關係成立，亦因清償而
      消滅，是該抵押權登記已無法律上原因存在，應予塗銷。
      (3)被告癸○○○（被告戊○○之姑姑）曾於偵查中陳稱被
      告壬○○告知因被告戊○○在外面積欠借款，恐系爭不動
      產被拍賣，遂向其借款等語，可知被告癸○○○亦係明知
      被告戊○○與原告間具有債權債務關係。(4)被告丙○○、
      丁○○、乙○○（被告戊○○之兄）均於偵查中表示，渠
      等雖有貸予金錢予被告戊○○，惟未要求設定抵押權等語
      ，可證被告丙○○、丁○○、乙○○並無設定抵押權之意
      思表示，是上開被告與被告壬○○間並無設定抵押權之意
      思表示合致存在，渠等間之抵押權契約並不成立。而原告
      雖於96年3 月5 日對訴外人永采公司及被告戊○○聲請支
      付命令，並於96年間對被告戊○○其餘財產聲請強制執行
      而受有一部份之清償，惟尚有8,073,448 元未獲清償。除
      系爭不動產外，被告戊○○已無其他財產可供執行，是被
      告戊○○無償贈與被告壬○○及完成所有權移轉登記之行
      為，已損害原告之債權。爰依民法第244 條第1 項及第4
      項法律規定，請求撤銷被告戊○○與壬○○間就系爭不動
      產之無償贈與行為及移轉登記行為，並回復原狀登記於被
      告戊○○名下，其餘被告等人亦應塗銷抵押權登記等語。
（二）聲明（即先位聲明）：(1)被告戊○○與被告壬○○間就坐
      落苗栗市○○段1416-2地號、苗栗市○○段895-1 地號及
      其上7466建號之不動產贈與行為及所有權移轉登記行為應
      予撤銷。(2)被告壬○○、己○○○就系爭不動產分別於民
      國96年1 月30日及96年4 月23日向苗栗縣苗栗地政事務所
      ，以夫妻贈與、信託移轉所有權登記（096 年苗地資字第
      01 0000 號、096 苗地資字第032480號）應予塗銷，並回
      復原狀登記於被告戊○○名下。(3)被告己○○○應塗銷系
      爭不動產於96年4 月11日096 年苗地資字第028900號之抵
      押權設定登記。(4)確認被告壬○○與被告癸○○○、丙○○、丁○○、乙○○間就系爭不動產設定之抵押權設定契
      約不存在；被告癸○○○、丙○○、丁○○、乙○○應塗
      銷系爭不動產抵押權於96年4 月11日096 年苗地資字第02
      8900號之抵押權設定登記。(5)確認被告壬○○與被告甲○○就系爭不動產設定之抵押權所擔保之債權不存在；被告
      甲○○應撤銷系爭不動產於96年4 月11日096 年苗地資字
      第028900 號之抵押權設定登記。
二、被告等人均以：被告戊○○係訴外人永采公司之連帶保證人
    ，僅於被保證人尚未履行負有遲延責任時，始與主債務人負
    同一責任，是原告不得撤銷被告戊○○負保證責任前之財產
    處分行為；況原告亦未舉證說明渠等間之行為導致被告戊○○之資力不足，而影響原告之債權。又系爭不動產係被告戊○○繼承而來，於其婚姻關係中被告壬○○對家務之付出有
    目共睹，被告戊○○及壬○○早已協議由被告壬○○取得系
    爭不動產所有權，僅暫時登記於被告戊○○名下而已。是渠
    等間所為之所有權移轉行為係履行昔日之協議，而非原告債
    權成立後之處分行為，亦非無償行為。土地登記謄本上雖將
    渠等移轉系爭不動產之原因登記為「夫妻贈與」，惟此僅為
    程序形式上之用語。被告壬○○雖於偵查中表示與被告甲○○間之債務業已清償，實為口誤；實則被告甲○○簽發面額
    480 萬元支票交蔡昆松代書轉交予被告戊○○之債權人後，
    被告壬○○再分別向被告甲○○借480 萬元及向婆婆、兄長
    三人借款630 萬元，資金彙集後再交付其中之48 0萬元予被
    告甲○○給付票款，是被告壬○○並未清償被告甲○○。且
    被告癸○○○、甲○○、丙○○、丁○○、乙○○等人確有
    借錢予被告戊○○及壬○○，並分別交付印章，顯見上開被
    告均有設定抵押權之意思，原告請求塗銷抵押權，並無理由
    。並聲明：原告之訴駁回。
參、法院之判斷
一、本院為行集中審理協同兩造協議並簡化爭點整理如下：
（一）不爭執事項：
    (1)訴外人永采公司於95年12月22日以訴外人陳遠聖、陳遠文
      及被告戊○○為連帶保證人，向原告借款1,000 萬元。永
      采公司自96年1 月25日起未按期清償，尚餘借款9,849,24
      9 元。經原告以支付命令為執行名義對被告戊○○其餘財
      產強制執行，獲部分清償，尚有8,073,448 元迄未清償。
    (2)系爭不動產原為被告戊○○所有，被告戊○○於96年1 月
      30日將系爭不動產以夫妻贈與為原因，移轉所有權予被告
      壬○○。嗣被告壬○○分別於96年4 月11日將系爭不動產
      設定抵押權予被告己○○○、甲○○、癸○○○、丙○○
      、丁○○、乙○○等人，擔保之債權總額為1200萬元；再
      於同年4 月23日信託登記予被告己○○○。
（二）爭執事項：
    (1)被告戊○○移轉系爭不動產予被告壬○○之行為，是否為
      無償行為？倘是，該移轉行為是否有害及原告之債權？
    (2)被告壬○○將系爭不動產分別信託登記並設定抵押權予被
      告己○○○時，被告己○○○是否知悉有得撤銷之原因？
    (3)被告壬○○與被告癸○○○、丙○○、丁○○、乙○○間
      之抵押權設定契約是否成立？
    (4)被告壬○○與被告甲○○間設定之抵押權所擔保之債權是
      否存在？
二、爭點（一）被告戊○○移轉系爭不動產予被告壬○○之行為
    ，是否為無償行為？倘是，該移轉行為是否有害及原告之債
    權？
（一）按不動產物權，依法律行為而取得設定、喪失、及變更者
      ，非經登記，不生效力；依土地法所為之登記，有絕對效
      力；民法第758 條及土地法第43條分別定有明文。我國不
      動產物權變動採登記公示公信原則，前開規定均在維護善
      意第三人對於土地登記之信賴，貫徹土地登記之效力，因
      此，土地及建物登記簿上有關所有權人、抵押權人、登記
      原因等記載，除有特殊法定情形，即應認定為與真實狀況
      （包括：權利歸屬、權利變動原因等）相符。依原告提出
      系爭不動產之土地異動索引（卷第11至16頁）所示，系爭
      不動產皆於96年1 月30日以「夫妻贈與」為原因，由被告
      戊○○移轉登記予被告壬○○，揆諸前揭說明，應認被告
      間移轉系爭不動產所有權之原因即為贈與，屬無償行為。
      被告戊○○、壬○○雖以系爭不動產早已協議為被告壬○○所有，為被告壬○○為家務付出之所得，並非無償行為
      云云置辯；倘若屬實，此為渠等之內部關係，第三人並無
      從得知，關於系爭不動產之產權所屬，自應以土地登記謄
      本之公示記載為斷，以維護交易秩序及保障社會大眾權利
      。且渠等亦未舉證證明上開協議係何時何地及如何達成等
      情，徒空言抗辯有該協議之存在，實屬無據；是被告二人
      前開辯解，已難採信。再者，被告二人上開抗辯，已與被
      告戊○○於警詢時供稱：「（問：你為何明知收到假扣押
      裁定書後還將不動產贈與被告壬○○？）我因近來身體不
      適，遂陸續將財產移轉予子女等人」、「（問：為何如此
      大費周章層層轉出？）因為我還有積欠民間貸款」（96年
      度偵字第42 96 號卷一第48至49頁，下簡稱偵卷）等語迥
      異。足證被告二人所辯係因體恤被告壬○○家務辛勞，早
      已協議系爭不動產為被告壬○○所有云云，顯係臨訟飾詞
      ，毫無足取。故被告戊○○移轉系爭不動產予被告壬○○
      之行為確為無償行為無疑。
（二）次按保證債務之所謂連帶，係指保證人與主債務人負同一
      債務，對於債權人各負全部給付之責任者而言；民法第27
      2 條第1 項規定甚明。又連帶債務之債權人，得對於債務
      人中之一人或數人或其全體，同時或先後請求全部或一部
      之給付，連帶債務未全部履行前，全體債務人仍負連帶責
      任；民法第273 條亦定有明文。另連帶債務人對於債權人
      應各負全部給付之責，是在債務未受清償前，連帶債務人
      中之一人所為之詐害行為，債權人自得對之依民法第244
      條第1 項、第2 項之規定撤銷之，至於其他連帶債務人有
      資力與否，在所不問。再者，債權人如欲合法行使民法第
      244 條第1 項之撤銷權，須以債務人為無償行為時有害及
      債權為要件，而有害於債權之事實，須於行為時存在，且
      於債權人行使撤銷權時，債務人處於無資力之狀態，始足
      當之（最高法院90年度臺上字第2194號、92年度臺上字第
      821 號裁判意旨參照）。經查：
    (2)債務人之無償行為有害及債權人之債權者，係指債務人所
      為之無償行為，致其責任財產減少，使債權處於不能或難
      於獲得清償之狀態，亦即指消極財產之總額超過積極財產
      之總額而言。被告戊○○於96年1 月30日將系爭不動產以
      贈與為原因移轉登記予被告壬○○時，永采公司尚餘借款
      9,849,249 元未清償之事實，為兩造所不爭執。而被告戊○○於96年度之積極財產包括所得總額124,780 元（含薪
      資、租賃及股利所得）及投資總額815,340 元，有本院依
      職權查詢之96年稅務電子閘門財產所得調件明細表1 份在
      卷可參（卷第239 至240 頁），足見被告戊○○於96年1
      月間為系爭贈與行為時，對原告所負之保證債務總額遠超
      過積極財產總額，是其將系爭不動產贈與並移轉所有權予
      被告壬○○，自屬害及原告債權之行為甚明。另依原告提
      出被告戊○○94年財產歸屬資料清單（卷第31頁）所示，
      被告戊○○除系爭不動產外，雖尚有另2 筆不動產，惟該
      2 筆不動均已設有抵押權，總計高達1,800 萬元，嗣經本
      院96年度第14251 號事件拍賣，僅賣得853 萬，原告雖受
      2,226,012 元之分配，惟仍不足8,073,448 元等情，亦有
      本院96年度執字第14251 號強制執行金額計算書分配表等
      件在卷可稽（卷第149 至150 頁）。是被告戊○○將系爭
      不動產贈與被告壬○○，已使原告之債權不能獲得清償，
      故原告主張應撤銷被告戊○○及壬○○間之贈與及所有權
      移轉行為，自屬有據。
三、爭點（二）被告壬○○將系爭不動產分別信託登記並設定抵
    押權予被告己○○○時，被告己○○○是否知悉有得撤銷之
    原因？
    按民法第244 條第4 項規定，債權人依第1 項或第2 項之規
    定聲請法院撤銷時，得並聲請命受益人或轉得人回復原狀。
    但轉得人於轉得時不知有撤銷原因者，不在此限。參諸修正
    理由謂「對轉得人可否聲請回復原狀？現行條文亦無規定。
    惟學者通說以為轉得人於轉得時知悉債務人與受益人間之行
    為有撤銷之原因者，債權人撤銷之效果，及於該轉得人。如
    轉得人不知有撤銷之原因，則依物權法上善意受讓人之規定
    ，取得權利，不得令其回復原狀；如此，方足以維護交易安
    全並兼顧善意轉得人之利益」。被告壬○○為前開贈與行為
    之受益人，於96年4 月11日就系爭不動產設定抵押權予被告
    己○○○，再於同年4 月23日辦理信託移轉登記完畢，是轉
    得人即被告己○○○是否應塗銷系爭不動產之信託移轉及抵
    押權設定登記，則應視其是否知悉被告戊○○及壬○○間之
    無償行為有撤銷之原因而定。經查：
（一）被告己○○○迨於本院98年3 月5 日言詞辯論終結日止，
      就原告主張其知悉被告戊○○及壬○○間之無償行為有撤
      銷之原因存在乙節，並未否認或爭執，依民事訴訟法第28
      0 條第1 項規定，視同自認，是原告此部分之主張堪信為
      真實。且被告己○○○於95年7 月30日警詢時陳述：被告
      壬○○將被告戊○○贈與之財產信託給我，係因系爭不動
      產為祖產，我想我送被告戊○○，他又拿去借錢，也怕會
      被戊○○賣掉，所以才指示被告壬○○將贈與的不動產信
      託給我保管等語（偵卷一第61、62頁）；嗣於96年9 月19
      日偵查時又供稱：被告戊○○工作不順，在外積欠借款，
      我怕被告戊○○將系爭不動產賣掉，所以才將系爭不動產
      設定抵押權給我等語（偵卷二第34頁）。可證被告己○○○對被告戊○○負債甚多無力清償之情知之甚詳，而其為
      避免系爭不動產遭債權人求償或被告戊○○變賣償債，故
      而指示被告壬○○將系爭不動產信託移轉及設定抵押權予
      伊，足見其應有被告戊○○與壬○○間之贈與行為有得撤
      銷原因之認識，否則何需多此一舉，指示被告壬○○辦理
      ？
（二）再者，參以原告提出台灣桃園地方法院96年度促字第1101
      9 號支付命令送達證書影本（卷第36頁），係由被告己○○○於96年3 月15日代收；而被告戊○○亦於96年9 月19
      日本院訊問時供述：支付命令係母親代收，母親有跟伊提
      及等語（本院96年度聲羈字第390 號卷第10頁），益證被
      告己○○○於96年4 月間信託轉得系爭不動產及抵押權設
      定前，即已知悉被告戊○○遭原告聲請支付命令，即應知
      被告戊○○與壬○○間之無償行為有得撤銷之原因。故原
      告請求被告己○○○塗銷系爭不動產之信託移轉及抵押權
      登記，並將系爭不動產回復原狀登記於被告戊○○名下，
      為有理由，應予准許。
四、爭點（三）被告壬○○與被告癸○○○、丙○○、丁○○、
    乙○○間之抵押權設定契約是否成立？
（一）按當事人互相表示意思一致者，無論其為明示或默示，契
      約即為成立；民法第153 條規定甚明。又按抵押權為從物
      權，以其擔保之債權存在為發生之要件，契約當事人間除
      以債權之發生為停止條件，或約定就將來應發生之債權而
      設定外，若所擔保之債權不存在，縱為抵押權之設定登記
      ，仍難認其抵押權業已成立，此乃抵押權成立上（發生上
      ）之從屬性。原告主張被告壬○○與丙○○、丁○○、乙○○間就系爭抵押權設定行為，並無意思表示合致，故渠
      等間之抵押權設定契約不成立等情，核與下列被告於警詢
      、偵查中之證述相符：
    (1)被告丙○○於96年7 月13日警詢時供稱：伊於96年4 月間
      借款100 萬元予被告戊○○，當時並未向他要抵押物品，
      其不知被告壬○○有將系爭不動產設定抵押權給我，亦未
      拿到任何文件資料……。於匯款後，被告壬○○有找我並
      要印章，但未說明用途，伊亦未追問，故應係被告壬○○
      持該印章去辦理抵押權設定等語（偵卷一第77、78頁）。
      復於96年9 月19日偵訊時供稱：伊不知道有抵押權這件事
      ，是警察叫我去問時我才知道等語（偵卷二第38頁）。
    (2)被告丁○○於96年6 月28日警詢時稱：伊於96年4 月6 日
      借款100 萬元予被告壬○○，有債權設定。（問：何人設
      定給你？有何資料證明？）係代書辦的，我沒資料。（問
      ：你如何知道系爭不動產有債權設定？）我借錢給弟弟戊○○後，代書告訴我的。（問：為何沒有債權設定的資料
      文件給你？）我也不知道等語（偵卷一第72、73頁）。復
      於96年9 月19日偵訊時稱：我不清楚為何被告壬○○將系
      爭不動產設定抵押權給我，也沒拿什麼資料給被告壬○○
      辦理。（問：你有拿身份證或印章給被告壬○○或誰？）
      有拿印章給被告壬○○，他問我有無閒印章，我匯款後交
      給他等語（偵卷二第37頁）。
    (3)被告乙○○於96年6 月28日警詢時陳稱：被告壬○○於96
      年5 月間說被告戊○○在外欠很多錢，需要錢周轉，伊至
      郵局匯款50萬元至壬○○帳戶，過2 天，被告壬○○告知
      要將系爭不動產設定抵押權予伊，惟被告壬○○僅口頭上
      告知，伊不清楚係何人設定的，且被告壬○○並未交付任
      何書面資料等語（偵卷一第66、67頁）。
    (4)綜上，可知被告丙○○、丁○○、乙○○主觀上係借錢予
      被告戊○○，且並無要求被告壬○○提供擔保，亦不知係
      被告壬○○有要將系爭不動產設定抵押權予渠等之意思，
      甚至對被告壬○○已就系爭不動產設定抵押權之事均無所
      悉，僅係被動應被告壬○○之要求而提供身份證或印章，
      並遲至警詢或偵查中始知悉渠等為抵押權人，顯見被告丙○○、丁○○、乙○○與被告壬○○間未有抵押權設定行
      為之意思合致，揆諸上揭說明，渠等間之抵押權設定契約
      自不成立。基此，原告請求塗銷渠等間之不動產抵押權登
      記，即有理由。
（二）另原告雖不否認被告壬○○與癸○○○間有金錢借貸關係
      ，惟主張渠等間並無抵押權設定之意思表示合致，該抵押
      權設定契約自不成立等語。惟查，觀諸被告癸○○○於95
      年7 月16日警詢時稱：我有借錢給被告壬○○120 萬元，
      她說暫時沒有錢還，先將系爭不動產設定抵押權給我，讓
      我有保障等語（偵卷一第86頁）；於96年9 月19日偵查中
      供稱：被告壬○○有說要設定抵押權給我，他說沒有錢還
      的時候，房子有賣時，我還有份等語（偵卷二第35頁），
      足證被告癸○○○知悉被告壬○○有將系爭不動產設定抵
      押權予伊之意思表示，其亦表同意，故渠等間之抵押權設
      定契約應已成立。原告既未能舉證證明被告壬○○與癸○○○間就系爭不動產設定抵押權之意思表示未合致，是請
      求塗銷渠等間之不動產抵押權登記，為無理由，應予駁回
      。
五、爭點（四）被告壬○○與被告甲○○間設定之抵押權所擔保
    之債權是否存在？
    原告主張被告壬○○與甲○○間之債務業經清償而消滅，惟
    為被告壬○○、甲○○所否認，並以被告甲○○除簽發480
    萬元之支票1 紙外，另借貸480 萬元予被告壬○○，故被告
    壬○○雖交付480 萬元予被告甲○○以償還票款，然仍負有
    480 萬元之債務云云置辯。惟查：
（一）被告甲○○於96年9 月19日偵訊時供稱：「（問：被告壬○○有無跟你借錢？）我先生處理的，我有借壬○○480
      萬元。……。我是開支票交給我先生（即蔡昆松代書）。
      480 萬元我只是簽支票，是我先生叫我開的，壬○○本人
      沒有跟我開口借480 萬元。」等語（偵卷二第24頁）；是
      依被告甲○○之供述，可知其僅以簽發支票之方式貸予被
      告壬○○480 萬元，並無另筆480 萬元之借貸存在無疑。
      且被告壬○○於96年9 月19日偵訊時亦供承：系爭不動產
      會設定抵押權予被告甲○○，係因我本人跟他借錢，借了
      480 萬元，甲○○是開支票給我等語（偵卷二第25頁）。
      益證被告甲○○及壬○○間自始至終僅有480 萬元之票據
      借貸關係，渠等事後辯稱另有480 萬元借貸，亦係臨訟飾
      詞，委無足取。另參以系爭不動產登記謄本（卷第17至28
      頁），被告甲○○之債權額比例為系爭抵押權所擔保債權
      總額1,200 萬元之50 /120 ，即500 萬元【計算式：12,0
      00,000×50 /120 ＝5,000,000 】之債權額，倘被告甲○○果真貸2 筆480 萬元共960 萬元予被告壬○○，衡情所
      設定之債權額比例亦應提高，方足以保障債權人甲○○之
      權益，而渠等竟未為之，已違常情，所辯亦不足採。
（二）再者，依原告提出之被告壬○○之銀行存款歷史明細及匯
      款單等件（卷第252 至25 7頁）所示，被告壬○○於96年
      4 月11日前即獲得被告丙○○、丁○○、乙○○、己○○○、癸○○○等人與訴外人魏明基之匯款共630 萬元，並
      於同年月13日將款項全數提出。參以被告壬○○於96年9
      月19日偵查中之供述：我跟被告己○○○、丙○○、丁○○、乙○○等人共借款630 萬元，480 萬元係還給被告甲○○，還有150 萬元交付被告戊○○去償還其他債務等語
      明確（本院聲羈卷第17頁），所述與上開銀行往來明細金
      額相符，顯見被告壬○○應已清償向被告甲○○借得之48
      0 萬元票款甚明。此外，被告二人復未舉證證明確有另筆
      480 萬元之資金往來，故原告主張被告壬○○與甲○○間
      之480 萬元債務業經清償而不存在，自屬有據。準此，依
      抵押權之從屬性原則，被告甲○○自應塗銷該抵押權。
六、綜上所述，原告依民法第244 條第1 項、第4 項規定，請求
    撤銷被告戊○○及壬○○間就系爭不動產所為之贈與及所有
    權移轉行為，被告壬○○、己○○○應將信託登記塗銷，將
    系爭不動產回復原狀，被告己○○○應塗銷抵押權登記，確
    認被告壬○○與丙○○、丁○○、乙○○間之抵押權契約不
    成立，與甲○○間抵押權設定所擔保之債權不存在等，均有
    理由，應予准許。被告癸○○○部分，則無理由，應予駁回
    。
七、本件事證已臻明確，兩造其餘攻擊防禦方法及舉證，經核均
    與判決結果不生影響，爰無庸逐一論述，併此敘明。
八、據上論結，原告之訴為一部有理由、一部無理由，依民事訴
    訟法第79條，判決如主文。
中    華    民    國    98    年    3     月    24    日
                  民事庭法  官 黃怡玲
以上正本係照原本作成。
如對本判決不服，須於判決送達後20日內向本院提出上訴狀（須
附繕本）。
                        書記官 孫銘宏
中    華    民    國    98    年    3     月    24    日
附表：
┌──┬────────────────┬─────────┐
│編號│      不   動   產              │  面積（平方公尺）│
├──┼────────────────┼─────────┤
│ 1  │苗栗縣苗栗市○○段7466建號建物  │     325.35       │
├──┼────────────────┼─────────┤
│ 2  │苗栗縣苗栗市○○段895-1地號土地 │      133         │
├──┼────────────────┼─────────┤
│ 3  │苗栗縣苗栗市○○段1416-2地號土地│      218         │
└──┴────────────────┴─────────┘


司法院資訊處製作；財團法人民間司法改革基金會備份。
